【裁判字號】    98,家訴,80
【裁判日期】    980713
【裁判案由】    給付贍養費
【裁判全文】
臺灣板橋地方法院民事判決              98年度家訴字第80號
原      告  乙○○
被      告  甲○○
上列當事人間請求給付贍養費事件，本院於中華民國98年6月24
日言詞辯論終結，判決如下：
    主    文
原告之訴駁回。
訴訟費用由原告負擔。
    事實及理由
一、原告主張：
(一)兩造於民國82年間因被告婚變分居而認識，被告於83年離婚
    ，扶養一子要原告幫忙照顧，原告因同情被告小兒麻痺身兼
    母職，其子當時年僅6 歲即失去母親，心生不捨及同情而答
    應被告之請求，因而產生感情進而有實質夫妻之關係，於84
    年初原告懷孕，但此子不為被告所期待，被告雖提議結婚事
    宜，但卻要原告拿掉小孩，原告無法認同被告不負責任之態
    度，又被告心性多變怪異，使原告倍感精神受虐，而提議暫
    時分開，等生產後再做打算，故原告懷孕兩個月餘即與被告
    分開。
(二)原告於84年10月22日生育兩造之子即獨自扶養至今，所付出
    之心力、精神甚至犧牲一輩子之青春歲月，且放棄追求幸福
    之良緣，為的是讓兩造之子生活於健康優質、單純之環境，
    培養健康、快樂、品格良好之孩子，這樣的付出絕非金錢所
    能衡量。
(三)於91年間兩造之子病況危急始向被告請求醫療費用支援，爾
    後自91年6 月迄至93年1 月被告每月給付新台幣（以下同）
    1 萬元，後因被告不願認領親生子，卻另娶他人終止給付生
    活費。
(四)於94年被告突然經濟奇佳，主動購屋（被告名下）予原告母
    子居住，且承諾每月給付生活費5 萬元，要原告勿需工作專
    心照顧孩子，但事後卻一次給付50萬元，即囑咐原告母子勿
    與之聯繫，被告欲從此與原告母子撇清關係斷絕往來。
(五)按最高法院33年上字第4412號判例謂，男女間類似夫妻之結
    合關係，得依民法第1057條規定請求他方賠償相當之贍養費
    。原告與被告雖非合法夫妻之名，但兩造確有實質夫妻關係
    ，並生有一子，且被告曾當面向原告提議結婚事宜，被告於
    96年度家護字第130 號訴狀中亦承認兩造有事實上夫妻之關
    係，亦為家庭之成員。
(六)自84年10月22日原告產下兩造之子至今，為扶養此子，原告
    並未再婚嫁，為讓兩造之子生活環境及家庭成員單純，以免
    孩童受虐，而耽誤一生青春歲月，放棄應擁有之幸福生活，
    除有形之經濟負擔，所付出之精神與心力皆為無形之負擔，
    非金錢所得衡量，以人道論，被告應給予原告精神之補償。
    以經濟而言，自84年至今皆由原告照顧兩造之子，若以勞資
    論之，原告為24小時專職之保母，亦應享有勞資保障，以專
    職保母計酬，每月平均以23000 元計算，至兩造之子20歲成
    年，應有552 萬元之報酬，再加上原告所付出之精神、心力
    及原告之青春、幸福之犧牲，故原告請求被告應給付300 萬
    元，並無過之。原告絕非貪圖覬覦被告之錢財，乃因被告惡
    意遺棄原告母子罔顧人倫道義，寧為女色而捨棄父子親情。
(七)兩造雖簽訂兩造之子之扶養給付協議，被告自96年8 月起至
    104 年10月止，每月給付3 萬元，扣除社區管理費2409元，
    實付27591 元，並於該協議第3 條第1 項約定前開費用已包
    含所有費用，原告不得再另外檢據向被告請求任何費用，惟
    在簽訂協議之前，被告曾表示若需要補習費可再議，且當時
    乃急迫無經驗之情況下所簽訂，事後被告出爾反爾，每月2
    萬7 千元之生活費勉強可以應付生活，但不能有額外支出，
    未來高中、大學甚至更高學府之教育費，顯然不足。
(八)被告為基金會董事長大善人，其前妻已與他人同居10餘年，
    所購房屋與同居男友共住，被告主動關心為其前妻償還百萬
    元房屋貸款。原告為被告生兒育子，此親屬關係不可磨滅，
    於法於情於理，被告應秉持良知給予原告精神補償，減輕經
    濟壓力，以便全心照顧年屆青少年叛逆期之子。為此依據最
    高法院33年上字第4412號判例及民法第1057條之規定，請求
    被告給付贍養費。並聲明：被告應給付原告300 萬元。
二、被告方面：兩造於82年端午節左右認識，有發生關係，交往
    兩個月後即分手。原告是二房東，82年8 、9 月間被告向原
    告分租房子，被告是單獨另外居住一個房間，兩造只是住同
    一屋簷下，且被告有給付原告房租，原告有到被告房間發生
    關係，但兩造始終沒有同居過，82年底、83年初兩造即已分
    手，因為雙方個性都很強烈的關係，之後雙方沒有交往，直
    至83年8 月間被告離婚後，因為不太會帶小孩，所以偶而去
    找原告幫忙帶小孩，於84年3 、4 月間原告向被告之母表示
    被告脾氣很壞，原告不會嫁給被告，並稱原告是吃素的人不
    會殺生，所以會把小孩生下來，從此雙方不再聯絡。並聲明
    ：請求駁回原告之訴。
三、本院當庭協議簡化整理兩造本件事實上及法律上之爭點如下
    ：
(一)兩造所不爭執之事項：
１、兩造82年間認識並發生性關係。
２、原告於84年10月22日生下1子陳繹翔。
３、兩造於84年3、4月間分手。
(二)兩造所爭執之事項：
    原告主張兩造於83年11月間至84年3、4月同居約半年。被告
    否認，兩造從未同居過，被告曾經在82年8、9月間至同年12
    月間向原告分租房間。
四、按民法第1057條規定，夫妻無過失之一方，因判決離婚而陷
    於生活困難者，他方縱無過失，亦應給予相當之贍養費。此
    項規定限於當事人雙方為夫妻關係，且因判決離婚而陷於生
    活困難，並需無過失者，始有其適用。又最高法院33年上字
    第4412號判例要旨係謂：男子與女子間類似夫妻之結合關係
    ，雙方雖得自由終止，但男子無正當理由而終止，或女子因
    可歸責於男子之事由而終止者，如女子因此而陷於生活困難
    ，自得請求男子賠償相當之贍養費，此就男子與女子發生結
    合關係之契約解釋之，當然含有此種約定在內，不得以民法
    第1057條之規定，於此情形無可適用，遂謂妾無贍養費給付
    請求權。據此，男子與女子間必需具備「類似夫妻」之結合
    關係，並符合民法第1057條之要件，女子因該結合關係之終
    止而陷於生活困難，且無過失者，始能援引該條之規定請求
    男子給予相當金額之贍養費。而所謂「男子與女子間類似夫
    妻之結合關係」者，係指男子與女子間除無婚約之法律效力
    外，其餘結合關係如同夫妻，諸如妾之關係者即是。本件兩
    造係於82年間認識並發生性關係，期間交往斷斷續續，嗣於
    84年3 、4 月間即行分手，原告於84年10月22日生下兩造之
    子陳繹翔，此為兩造所不爭執。姑不論被告否認兩造有同居
    之事實，縱依原告所主張，兩造曾於83年11月間至84年3 、
    4 月短暫同居約半年許，惟兩造早於84年3 、4 月間即已分
    手，迄今已逾14年，彼此並無類似夫妻之共同生活，是兩造
    間之關係顯非可比擬為「類似夫妻之結合關係」。按原告獨
    力撫育兩造之子，未再婚嫁、犧牲青春之付出，殊值肯定。
    惟被告於91年6 月至93年1 月間亦有按月提供子女每月1 萬
    元之生活費，於經濟好轉之後，亦免費提供原告母子千萬華
    屋居住（登記於被告名下），並協議自96年8 月起至104 年
    10月止按月提供兩造之子3 萬元之生活費（含2409元之社區
    管理費），被告所提供子女之生活費用，相較於台北縣地區
    96年度每人每月平均消費性支出之17987 元，已屬優渥許多
    ，並曾給付原告數十萬元之金錢，是被告亦非忘恩負義之徒
    。依原告所陳，被告既能主動為其前妻償還百萬元房屋貸款
    及成立基金會助人，並免費提供千萬華屋供原告母子居住及
    每月3 萬元之子女生活費，足見被告頗具善心，原告苟經濟
    困窘，如能委婉示之被告，並珍惜金錢使用，促進兩造之子
    與被告之親子關係，捨棄動輒興訟及惡言相向之方式，以原
    告撫育兩造之子之情分，相信被告亦非鐵石心腸能無動於衷
    。茲兩造既非夫妻關係，亦無類似夫妻或妾之結合關係，從
    而，原告援引最高法院前開判例，依民法第1057條之規定，
    請求被告給付贍養費云云，即屬無理由，應予駁回。
五、訴訟費用負擔之依據：民事訴訟第78條。
中    華    民    國    98    年    7     月    13    日
                  家事庭    法  官  毛崑山
以上正本係照原本作成
如對本判決上訴，須於判決送達後20日內向本院提出上訴狀
中    華    民    國    98    年    7     月    13    日
                            書記官  廖宮仕


司法院資訊處製作；財團法人民間司法改革基金會備份。
